臺灣高雄地方法院刑事判決　　　　　　　　　　　　　九十年度訴字第一九四二號
　　公　訴　人　臺灣高雄地方法院檢察署檢察官
　　被　　　告　甲○○
　　選任辯護人　阮文泉律師
右列被告因違反商業會計法等案件，經檢察官提起公訴（九十年度偵字第七０五三號
），本院判決如左：
    主  文
甲○○行使偽造私文書，足以生損害於公眾及他人，處有期徒刑貳月，如易科罰金，
以佰元折算壹日。工資表上偽造之「乙○○」印文拾貳枚沒收。又公司負責人，為
納稅義務人，以不正當方法逃漏稅捐，處有期徒刑貳月，如易科罰金，以佰元折算
壹日。應執行有期徒刑月，如易科罰金，以佰元折算壹日，緩刑年。「乙○○
」之印章壹枚及薪資表上偽造之「乙○○」印文拾貳枚均沒收。
    事  實
一、甲○○係設在高雄市三民區○○○路三四二巷二號之「益佐企業股份有限公司」
    （下稱益佐公司）之負責人，並為稅捐稽徵法所稱納稅義務人公司之負責人及商
    業會計法所稱之商業負責人，負有據實登載營利事業所得稅結算申報書及製作薪
    資所得扣繳暨免扣繳憑單之義務，為從事業務之人，於民國八十三年一月底前之
    某日，明知乙○○於八十二年未在益佐公司工作及支領薪水，竟基於行使造薪資
    表及行使填載不實扣繳憑單之犯意，向姓名、年籍不詳之人取得乙○○之資料及
    印章，交予不知情之成年會計人員，在益佐公司內，製作乙○○受僱於益佐公司
    及領取薪資新台幣（下同）十八萬元薪資表之私文書（兼屬業務上製作之文書）
    ，足以生損害於乙○○；又將上開不實之薪資表交由不知情之會計事務所人員而
    行使之，由不知情之會計師據以填製「各類所得扣繳暨免扣繳憑單」（一式四份
    ），於其上偽載乙○○之工資收入十八萬元，再據以將上開不實之事項，登載於
    業務上作成之益佐公司八十二年度營利事業所得稅結算申報書、各類所得資料申
    報書，以虛增營業成本，進而持向財政部高雄市國稅局三民稽徵所申報扣抵營業
    所得稅而行使上開文書，以此不正當方法逃漏益佐公司八十二年度營利事業所得
    稅四萬五千元，足以生損害於乙○○及稅捐機關稅捐稽徵之正確性。
二、案經乙○○告發暨由財政部高雄市國稅局函請臺灣高雄地方法院檢察署檢察官偵
    查起訴。
    理  由
一、訊據被告甲○○固坦承於八十二年時即承接益佐公司，為益佐公司之實際負責人
    ，惟矢口否認有何前開犯行，辯稱：公司內之工資是依據工頭劉乃榮所提工人薪
    資資料來報，公司有支付工資予工頭，伊再交給會計人員處理，乙○○之資料及
    印章均是由工頭提供，伊並不知情云云。辯護意旨則以：益佐公司於八十二年間
    為充足供應營造業貨源，常有雇用臨時工，而雇用臨時工係經由工頭之引進及跑
    單幫之臨時工仲介引進，而益佐公司會計作業亦係由工頭或仲介人員向益佐公司
    提交請領清冊請款，益佐公司再憑以寄發所得扣繳憑單，在此過程中，難免疏忽
    ，無法完全審查工頭或仲介人所提供之請領清冊是否與實際狀況相符，是益佐公
    司之會計人員之疏忽方造成前開誤會，又益佐公司於八十二年間之臨時工約有數
    十人，均未發生問題，僅本件有疑問，亦徵被告確係因公司會計行政作業之疏忽
    導致本件發生，被告並無故意等語。
二、經查：
  （一）乙○○於八十二年間係在家照顧小孩，並未受僱於益佐公司，業據證人乙○
        ○證述明確。被告雖辯稱係工頭「劉乃榮」所陳報，但卻無法提出該名工頭
        之正確年籍、住址等資料供本院傳喚，且經本院查詢有關「劉乃榮」之基本
        資料，全國共有十九位，惟被告仍無法確定究係何位以供本院查證，有法務
        部戶役政連結作業系統個人基本資料四張在卷可佐，另證人即益佐公司會計
        小姐黃燕慧在庭證稱：伊於七十八年到八十七年受僱於益佐公司，擔任會計
        工作，伊僅負責內帳部分，外帳及報稅事宜是另請會計師處理，當時公司之
        負責人是被告，且發放工程款或員工薪資部分，均需經過被告之同意才發放
        ，而員工薪水是交給工頭或工廠廠長由其進行發放，事後再由工頭拿工人資
        料給伊報帳，八十二年間伊不記得工頭有哪些人，但印象中有一名工頭叫「
        劉乃榮」等語（見本院九十一年一月二十九日訊問筆錄），是證人黃燕慧雖
        於七十八年即在益佐公司擔任會計一職，對於公司內之工頭究有幾人，及各
        為何名均不記得，僅記得有位工頭為「劉乃榮」，是證人黃燕慧所是否真實
        尚有疑義，且證人黃燕慧亦無法提供明確資料供本院查訊，即乙○○之資料
        是否確為工頭「劉乃榮」所提出？尚難據證人黃燕慧所述得以認定，是證人
        黃燕慧所證內容尚難遽為有利於被告之認定。被告空言辯稱乙○○之資料由
        工頭提供云云，尚難採信。
  （二）被告為益佐公司之負責人，益佐公司虛報給付乙○○八十二年度薪資所得十
        八萬元之事實，有證人黃燕慧在庭證述明確，復有八十二年一月至十二月份
        之薪資表、財政部台灣省北區國稅局綜合所得稅核定通知書八十二年度為申
        報核定書、財政部高雄市國稅局各類所得扣繳暨免扣繳憑單、八十二年營利
        事業所得稅結算申報書等資料影本一份附卷可稽。又益佐公司虛報八十二年
        度乙○○薪資十八萬元，逃漏八十二年度營利事業所得稅四萬五千元等情，
        亦有財政部高雄市國稅局九十年四月三日以財高國稅法字第九００一六六七
        九號函附卷可參。
  （三）復參以被告身為公司之實際負責人，其就公司營運所為之各項支出，均屬評
        估營運成本及獲利之要件，且所僱請之工人尚屬有限，業據被告自承公司內
        之工頭約三、四位等情甚明，即工人並非多到無法掌握之情，是其就虛列員
        工薪資一事尚難諉為不知，是被告前開所辯，實不足採，本件事證明確，被
        告犯行堪以認定。
三、按刑法上所謂文書，指記載人之一定意思或觀念之有體物，其存在之形式，自具
    有多樣性，一份文書未必僅成立一種文書，時或存在多種文書之效力，倘工資表
    係為報領薪資而製作之文書，其上登載工作之姓名、身分證號碼、戶籍地址、工
    數及工資等事項自屬業務上之文書，而該等表上若尚有「領款蓋章」欄，並經蓋
    章，顯現受僱人之印文，即足以表示受僱人已領取薪資之證明，而具有收據之作
    用，即屬私文書，而非僅屬上開業務上文書之一部分（最高法院八十六年度台上
    字第六四七０號判決可資參照）。次按員工之「各類所得扣繳暨免扣繳憑單」及
    工資表亦均係商業會計法第十五條第一款所規定之「原始憑證」，屬商業會計憑
    證之一種，此有經濟部八十八年七月十五日經八八商字第八八二一五０二七號函
    在卷可參。又按稅捐稽徵法第四十七條第一款之規定，係將納稅義務人之公司責
    任，基於刑事政策之考慮，於應處徒刑範圍，轉嫁於公司之負責人，該條款之「
    代罰」對象，應係指「符合公司法第八條規定之所謂公司負責人」，且須「實際
    參與公司業務執行之人」始屬之（最高法院八十六年度臺上字第二五七０號判決
    參照）。查被告係益佐公司之負責人，為其所自承，並有證人黃燕慧在庭證述甚
    明，依商業會計法第四條規定，其係公司法第八條第一項之商業負責人，自屬從
  事業務之人，其委請不知情之會計小姐及會計事務所之人員製作業務上所掌之不
    實之工資表之會計憑證資料，再填制不實之八十二年度薪資給付總額十八萬元，
    於其業務上所作成之扣繳暨免扣繳憑單之會計憑證，並持以向稅捐稽徵機關申報
    該年度營利事業所得稅，足以生損害於乙○○納稅義務人及稅捐稽徵機關課稅之
    正確性，因此逃漏當年度營利事業所得稅，揆諸前開說明，核其所為係犯刑法第
    二百十六條、第二百十條行使偽造私文書罪、修正前之商業會計法第六十六條第
    一款、稅捐稽徵法第四十七條第一款之罪，應依同法第四十一條論科。被告行為
    後，修正前商業會計法第六十六條第一款之製作不實會計憑證罪已於八十四年五
    月十九日修正為同法第七十一條第一款，並於同年月二十一日生效，將原最重本
    刑五年以下有期徒刑、拘役或一萬元以下罰金，修正為最重本刑為五年以下有期
    徒刑、拘役或科或併科新台幣十五萬元以下罰金，比較新舊法之法定本刑，以舊
    法有利於被告，依刑法第二條第一項但書規定，本案應適用修正前之商業會計法
    第六十六條第一款之規定論罪。公訴人於起訴書內所犯法條誤引修正後之商業會
    計法第七十一條第一款之罪，顯有誤會，附此說明。被告使用不詳年籍、姓名之
    人所提供偽刻乙○○之印章並蓋於工資表上之偽造印文行為，乃偽造私文書之階
    段行為，其偽造工資表後持以行使，偽造私文書之低度行為，又為行使之高度行
    為所吸收，故不另論偽造印章、印文及偽造私文書等罪。至修正前之商業會計法
    第六十六條第一款以明知不實事項而填製會計憑證之罪，原即含有業務上登載不
    實之本質，應不再另論以刑法第二百十六條、第二百十五條之行使業務上登載不
    實文書罪（最高法院八十七年台上字第一一號判決參照），併此說明。又本件納
    稅義務人為益佐公司，被告依公司法第八條第一項規定為益佐公司之負責人，故
    應論以稅捐稽徵法第四十七條第一款、第四十一條之公司負責人逃漏稅捐罪，公
    訴人認僅論以該法第四十一條之罪，亦有未洽，惟起訴之基本社會事實相同，本
    院自得予以變更法條。再公訴意旨雖未引用被告所犯刑法第二百十六條、第二百
    十條之行使偽造私文書罪之法條，惟起訴事實已載明，本院自得予以審理。被告
    利用不知情之會計人員偽造前揭不實之薪資表私文書及填製不實之扣款憑單及營
    利事業所得稅申報書，並持以申報等，為間接正犯。再被告所犯刑法第二百十六
    條、第二百十條之行使偽造私文書罪與修正前商業會計法第六十六條第一款之罪
    ，二罪間有方法結果之牽連犯裁判上一罪之關係，應從一重之行使偽造私文書罪
    處斷，被告所犯稅捐稽徵法第四十七條第一款之罪，應依同法第四十一條論科，
    其係代罰性質，與另外所犯修正前商業會計法第六十六條第一款之罪，無方法結
    果之牽連關係可言，公訴人就上開二罪間論以牽連關係，亦有誤會。爰審酌被告
    逃漏稅捐之犯罪動機、所逃漏稅捐為四萬五千元，造成遭虛報薪資所得之乙○○
    之損害程度及犯罪後在庭態度尚佳等一切情狀，量處如主文所示之刑，再被告行
    為後，刑法第四十一條之規定，業經於九十年一月四日修正，並經總統於九十年
    一月十日公布，依法於九十年一月十二日生效，而修正後之刑法第四十一條第一
    項之規定「犯最重本刑為五年以下有期徒刑以下之刑之罪，而受六個月以下有期
    徒刑之宣告，因身體、教育、職業、家庭之關係或其他正當事由，執行顯有困難
    者，得以一元以上三元（業據罰金罰鍰提高標準條例第二條前段規定，就其原定
    數額提高為一百倍折算一日）以下折算一日，易科罰金，但確因不執行所宣告之
    刑，難收矯正之效，或難以維持法秩序者，不在此限」，此項修正有利於被告，
    依刑法第二條第一項前段之規定，適用裁判時之新法，並均諭知易科罰金之折算
    標準。並定其應執行之刑。再被告前未曾受有期徒刑以上之刑之宣告，有台灣高
    等法院被告全國前案紀錄表一份在卷可稽，其因一時失慮，致罹刑章，經此偵、
    審程序及刑之宣告之教訓，當知警惕而無再犯之虞，本院認其所受刑之宣告，以
    暫不執行為適當，爰併併宣告緩刑三年，以勵自新。
四、被告於益佐公司八十二年度之薪資表上偽造「乙○○」之印文十二枚，及偽刻之
    「乙○○」印章一枚，均應依刑法第二百十九條之規定宣告沒收。
據上論斷，應依刑事訴訟法第二百九十九條第一項前段、第三百條，稅捐稽徵法第四
十七條第一款、第四十一條，修正前商業會計法第六十六條第一款，刑法第十一條前
段、第二條第一項、第二百十六條、第二百十條、第五十五條前段、第四十一條第一
項、第五十一條第五款、第二百十九條、第七十四條第一款，罰金罰鍰提高標準條例
第二條，判決如主文。
本案經檢察官郭武義到庭執行職務。
中      華      民      國    九十一    年      三      月      八      日
                        臺灣高雄地方法院刑事第四庭
                            法    官   程克琳
右正本證明與原本無異。
如不服本判決，應於判決送達後十日內，向本院提出上訴狀。
                             書記官    梁瑜玲
中    華    民    國      九十一      年      三      月      十三      日
【附錄本案論罪科刑法條全文】
稅捐稽徵法第四十一條：
納稅義務人以詐術或其他不正當方法逃漏稅捐者，處五年以下有期徒刑、拘役或科或
併科新臺幣六萬元以下罰金。
稅捐稽徵法第四十七條：
本法關於納稅義務人、扣繳義務人及代繳人應處徒刑之規定，於左列之人適用之：
一、公司法規定之公司負責人。
二、民法或其他法律規定對外代表法人之董事或理事。
三、商業登記法規定之商業負責人。
四、其他非法人團體之代表人或管理人。
修正前商業會計法第六十六條：
商業負責人，主辦及經辦會計人員，有左列各款情事之一者，處五年以下有期徒刑拘
役或一萬元以下罰金：
一、以明知為不實之事項，而填製會計憑證或記入帳冊者。
二、故意使應保存之會計憑證帳簿報表滅失毀損者。
三、意圖不法之利益，而變造會計憑證，帳簿報表內容，或撕毀其頁數者。
